ACORDAO-COMPLETO-2452228

ACÓRDÃO 3505/2021 ATA 6/2021 - PRIMEIRA CÂMARA

VISTOS, relatados e discutidos estes autos que tratam de tomada de contas especial instaurada pela ausência de documentos comprobatórios das despesas efetuadas com o valor da contrapartida do Convênio de Cooperação 352/2006-MINC/FNC.
ACORDAM os Ministros do Tribunal de Contas da União, reunidos em sessão da Primeira Câmara, ante as razões expostas pelo relator e com fundamento no art. 212 do Regimento Interno, em:
9.1. arquivar a presente tomada de contas especial, ante a ausência de pressupostos de constituição e de desenvolvimento válido e regular do processo;
9.2. encaminhar cópia desta deliberação, acompanhada do relatório e voto que a fundamentam, aos responsáveis.

Tomada de Contas Especial instaurada pela não comprovação da regular aplicação dos recursos da contrapartida em convênio celebrado com o Ministério da Cultura.).

Primeira Câmara

Secretaria Especial da Cultura.

3. Responsáveis: Associação Cultural Mundo Brasil (06.075.988/0001-34); Mariza Versiani Formaggini (XXX.506.857-XX).

13.1. Ministros presentes: Walton Alencar Rodrigues (Presidente), Benjamin Zymler, Vital do Rêgo e Jorge Oliveira (Relator).
13.2. Ministro-Substituto presente: Augusto Sherman Cavalcanti.

JORGE OLIVEIRA

Adoto como relatório a instrução elaborada pela Secretaria de Controle Externo de Tomada de Contas Especial (SecexTCE) , cujas conclusões foram acolhidas pelos dirigentes daquela unidade:
"INTRODUÇÃO
1. Cuidam os autos de tomada de contas especial instaurada pela Secretaria Especial da Cultura, em desfavor da Associação Cultural Mundo Brasil (CNPJ: 06.075.988/0001-34) e da Sra. Mariza Versiani Formaggini (CPF: XXX.506.857-XX) , em razão de não comprovação da regular aplicação dos recursos repassados pela União realizadas por meio do Convênio 34000157200600352, registro Siafi 569336, (peça 8) firmado entre o Fundo Nacional de Cultura e a Associação Cultural Mundo Brasil, e que tinha por objeto o instrumento descrito como 'OBJETO: apoio ao projeto: Niterói Musicfest Instrumental'.
HISTÓRICO
2. Em 18/10/2018, com fundamento na IN/TCU 71/2012, alterada pela IN/TCU 76/2016 e DN/TCU 155/2016, o dirigente da Secretaria Especial da Cultura autorizou a instauração da tomada de contas especial (peça 33) . O processo foi registrado no sistema e-TCE com o número 2148/2019.
3. O Convênio 34000157200600352, registro Siafi 569336, foi firmado no valor de R$ 357.910,00, sendo R$ 286.328,00 à conta do concedente e R$ 71.582,00 referentes à contrapartida do convenente. Teve vigência de 19/9/2006 a 17/11/2006, com prazo para apresentação da prestação de contas em 16/1/2007. Os repasses efetivos da União totalizaram R$ 286.328,00 (peça 10) . Foram devolvidos R$ 7.241,53 em 28/12/2006, (peça 22, p. 1) 
4. A prestação de contas e a complementações enviadas foram analisadas por meio do documento constante de peça 27.
5.  O fundamento para a instauração da Tomada de Contas Especial, conforme consignado na matriz de responsabilização elaborada pelo tomador de contas, foi a constatação da seguinte irregularidade: 
'Deixar de apresentar comprovantes fiscais de despesas com recursos da contrapartida'.
6. Os responsáveis arrolados na fase interna foram devidamente comunicados e, diante da ausência de justificativas suficientes para elidir a irregularidade e da não devolução dos recursos, instaurou-se a tomada de contas especial.
7.  No relatório (peça 45) , o tomador de contas concluiu que o prejuízo importaria no valor original de R$ 55.817,29, imputando-se a responsabilidade à Associação Cultural Mundo Brasil, na condição de convenente, e Mariza Versiani Formaggini, Diretora-Geral, no período de 1/9/2006 a 28/2/2007, na condição de dirigente.
8.   Em 9/6/2020, a Controladoria-Geral da União emitiu o relatório de auditoria (peça 47) , em concordância com o relatório do tomador de contas. O certificado de auditoria e o parecer do dirigente do órgão de controle interno concluíram pela irregularidade das presentes contas (peças 48 e 49) .
9.  Em 26/6/2020, o ministro responsável pela área atestou haver tomado conhecimento das conclusões contidas no relatório e certificado de auditoria, bem como do parecer conclusivo do dirigente do órgão de controle interno, manifestando-se pela irregularidade das contas, e determinou o encaminhamento do processo ao Tribunal de Contas da União (peça 50) .
ANÁLISE DOS PRESSUPOSTOS DE PROCEDIBILIDADE DA IN/TCU 71/2012
Avaliação de Viabilidade do Exercício do Contraditório e Ampla Defesa
10.  Verifica-se que houve o transcurso de mais de dez anos desde o fato gerador sem que tenha havido a notificação dos responsáveis pela autoridade administrativa federal competente (art. 6º, inciso II, c/c art. 19 da IN/TCU 71/2012, modificada pela IN/TCU 76/2016) , uma vez que o prazo para apresentação da prestação de contas terminou em 16/1/2007, e os responsáveis foram notificados sobre a irregularidade pela autoridade administrativa competente conforme abaixo:
10.1. Associação Cultural Mundo Brasil, por meio do edital acostado à peça 35, publicado em 20/5/2019.
10.2. Mariza Versiani Formaggini, por meio do edital acostado à peça 36, publicado em 20/5/2019.
Valor de Constituição da TCE  
11.  Verifica-se, ainda, que o valor atualizado do débito apurado (sem juros) em 1/1/2017 é de R$ 102.765,21, portanto superior ao limite mínimo de R$ 100.000,00, na forma estabelecida conforme os arts. 6º, inciso I, e 19 da IN/TCU 71/2012, modificada pela IN/TCU 76/2016. 
OUTROS PROCESSOS/DÉBITOS NOS SISTEMAS DO TCU COM OS MESMOS RESPONSÁVEIS
12.  Informa-se que não foi encontrado débito imputável aos responsáveis em outros processos no Tribunal.
13.  A tomada de contas especial está, assim, devidamente constituída e em condição de ser instruída.
EXAME TÉCNICO    
14. A data do recebimento dos recursos foi 29/9/2006. O convênio teve vigência de 19/9/2006 a 17/11/2006, com prazo para apresentação da prestação de contas em 16/1/2007. 
15. Da análise dos documentos presentes nos autos, verifica-se que a Associação Cultural Mundo Brasil somente foi notificada, por edital, em 20/5/2019, conforme se verifica na peça 35, e a Sra. Mariza Versiani Formaggini somente foi notificada, por edital, também em 20/5/2019, conforme se verifica na peça 36 ambas mais de 12 anos após o término do prazo para a apresentação da prestação de contas.
16. Nestas circunstâncias, tais fatos inviabilizam o pleno exercício do contraditório e da ampla defesa, impossibilitando às responsáveis apresentar os documentos necessários à aprovação das contas, cabendo propor o arquivamento do processo. Tal proposta é compatível com a jurisprudência deste Tribunal a seguir descrita. Adicionalmente cabe destacar que já decorreram mais de quinze anos do término do prazo da prestação de contas, situação que dificulta ainda mais o contraditório e a ampla defesa.
'Impõe-se o arquivamento do processo de tomada de contas especial, conforme o art. 5º, §§ 4º e 5º, c/c o art. 10 da Instrução Normativa TCU 56/2007, devido ao transcurso de mais de 10  (dez) anos desde o fato gerador até as citações.' (Acórdão 10385/2011-TCU-Primeira Câmara - Relator: JOSÉ MÚCIO MONTEIRO.
'É autorizado o arquivamento da tomada de contas especial em andamento no TCU quando transcorridos mais de dez anos desde o fato gerador, em atendimento aos princípios da racionalidade administrativa e da economia processual.' (Acórdão 5012/2010-TCU-Primeira Câmara - Relator: WEBER DE OLIVEIRA) .
'Determina-se o arquivamento do processo de tomada de contas especial quando o valor do débito for inferior ao limite mínimo estabelecido pelo TCU para a sua instauração, ou caso transcorridos dez anos do fato gerador, em atenção aos princípios da racionalidade administrativa e da economia processual e ao disposto no Acórdão 2647/2007-TCU-Plenário e no art. 5º, § 4º, da IN TCU 56/2007.' (Acórdão 7310/2011-TCU-Segunda Câmara - Relator: ANDRÉ DE CARVALHO) .
CONCLUSÃO 
17  Uma vez que, conforme análises realizadas nos itens 10,  14, 15 e 16 desta instrução, o exame das ocorrências que ensejaram a instauração da presente tomada de contas especial evidenciou o transcurso de mais de dez anos desde o fato gerador, sem que tenha havido a notificação do responsável pela autoridade administrativa federal competente, circunstância que inviabiliza o pleno exercício do contraditório e da ampla defesa; considerando, ainda, que o processo encontra-se pendente de citação válida neste Tribunal, cabe propor o arquivamento do processo, dando-se ciência ao órgão instaurador e aos responsáveis, conforme disposto no art. 6º, inciso II, c/c o art. 19 da IN/TCU 71/2012, modificada pela IN/TCU 76/2016.
 PROPOSTA DE ENCAMINHAMENTO 
18 Diante do exposto, submetem-se os autos à consideração superior, propondo 
a) arquivar o presente processo, com fundamento no art. 6º, inciso II, c/c o art. 19 da IN/TCU 71/2012, modificada pela IN/TCU 76/2016) ; 
b) dar ciência da deliberação que vier a ser proferida a Secretaria Especial de Cultura do Ministério do Turismo e às responsáveis."
2.	O Ministério Público junto ao TCU (MPTCU) , representado nos autos pelo Procurador Júlio Marcelo de Oliveira, divergiu da proposta, nos seguintes termos, quanto ao essencial:
"A unidade técnica entendeu que houve o transcurso de mais de 10 anos entre a irregularidade e a primeira notificação das responsáveis pela autoridade administrativa competente. Aduziu que a primeira notificação da Associação Cultural Mundo Brasil e de Marisa Versiani Formaggini ocorreu somente em 20/5/2019 (edital às peças 35 e 36) , mais de 12 anos após o término do prazo para a apresentação da prestação contas, o que inviabilizaria o exercício do contraditório e da ampla defesa.
Contudo, a primeira notificação efetuada pela concedente a respeito da falta de comprovação da aplicação da contrapartida ocorreu mediante o Ofício 680/CPCON/CGCON/DGI/SE, datado de 23/4/2007 (peça 24) e entregue no endereço da convenente em 30/5/2007 (peça 25) . Esse ofício comunicou a convenente do teor da Informação 166/2007/CPCON/CGCONv/DGI, que apontou falhas na prestação de contas, incluindo a seguinte: "não constam nos autos os comprovantes das despesas pagas com os recursos da convenente" (peça 23, p. 3) .
Em resposta ao Ofício 680/CPCON/CGCON/DGI/SE, a Diretora-Geral da Associação Cultural Mundo Brasil encaminhou novos elementos ao Ministério da Cultura (peça 26) , porém ainda ficou faltando a apresentação dos comprovantes das despesas pagas com recursos da contrapartida, a teor do seguinte trecho do Parecer 52/2018/CPCON/CGEXE/SPOA/SE (peça 28, p. 3) :
'Constam nos autos apenas uma planilha com a discriminação da Contrapartida e uma declaração sem assinatura, fls. 178-179 [peça 17]. Solicitou-se as cópias dos comprovantes fiscais das despesas pagas com os recursos da contrapartida, todavia a convenente não encaminhou a documentação. A Associação Cultural Mundo Brasil apenas acrescentou na nova Relação de Pagamentos, os documentos solicitados que constam na fls. 284 [peça 26, p. 9], item 99- Empresa Contagiante Instrumentos Musicais Ltda, no valor de R$2.782,00 e item 100- Secretaria Municipal de Cultura /Fundação de Arte de Niterói, no valor de R$ 68.800,00.
Portanto como não houve envio da documentação fiscal, com isso, esta unidade recomenda o ressarcimento do valor da contrapartida.
Tendo em vista a relação entre o repassado pela concedente e o valor da contrapartida firmada no Termo de Convênio, torna-se exigível a devolução da parcela dos recursos federais que substituíram, indevidamente, os recursos da contrapartida na execução do convênio, de modo que seja mantida a relação percentual originalmente pactuada no financiamento do objeto (Acórdão 364/2007-TCU-Segunda Câmara/TCU) .
Considera-se ainda, que o convenente efetuou a devolução de saldo remanescente no valor de R$ 7.241,53, conforme GRU acostada à fl.257, o valor executado perfaz R$ 279.086,47. Com isso, o valor a ser restituído aos cofres públicos é R$55.871,29 (cinquenta e cinco mil oitocentos e setenta e um reais e vinte e nove centavos) [R$ 55.817,29] e deve ser atualizado e com juros.'
Verifica-se, pois, que desde 30/5/2007 a entidade convenente e sua então Diretora-Geral estavam cientes da necessidade de apresentação dos documentos comprobatórios das despesas efetuadas com recursos da contrapartida.
Desse modo, a primeira notificação da irregularidade pela autoridade administrativa convenente ocorreu menos de 5 meses após o fim do prazo para a apresentação de contas, não sendo o caso, pois, de aplicação do art. 6º, II, da IN/TCU 71/2012. Cumpre, assim, dar prosseguimento ao processo, com a citação das responsáveis pelo dano apurado."
	
	É o Relatório.

não há

Procurador Júlio Marcelo de Oliveira.

TOMADA DE CONTAS ESPECIAL. CONVÊNIO. AUSÊNCIA DE COMPROVANTES DAS DESPESAS REALIZADAS COM VALOR DA CONTRAPARTIDA. PREJUÍZO À AMPLA DEFESA. AUSÊNCIA DE PRESSUPOSTO DE DESENVOLVIMENTO VÁLIDO E REGULAR DO PROCESSO. ARQUIVAMENTO.

TOMADA DE CONTAS ESPECIAL (TCE)

Secretaria de Controle Externo de Tomada de Contas Especial (SecexTCE).

Trata-se de tomada de contas especial instaurada em desfavor da Associação Cultural Mundo Brasil e de Mariza Versiani Formaggini, sua diretora-geral, motivada pela falta de apresentação dos comprovantes fiscais de despesas com recursos da contrapartida pactuada no Convênio de Cooperação 352/2006-MINC/FNC, celebrado entre aquela pessoa jurídica e o Ministério da Cultura (MinC) para a implementação do Projeto Festival de Música Instrumental e Workshop.
2.	A Secretaria de Controle Externo de Tomada de Contas Especial (SecexTCE) manifestou-se pelo arquivamento do processo, por considerar existir prejuízo à ampla defesa pelo decurso do prazo de mais de dez anos entre a ocorrência do fato gerador e a primeira notificação dos responsáveis, nos termos do art. 6º, inciso II, c/c art. 19 da IN-TCU 76/2016 (o término do prazo para a prestação de contas foi em 16/1/2007 e a notificação teria sido efetuada em 20/5/2019) .
3.	O Ministério Público junto ao TCU (MPTCU) divergiu da proposta, arguindo equívoco da SecexTCE, pois a convenente foi notificada acerca da falta de comprovação da aplicação da contrapartida em 30/5/2007.
4.	Passo à análise dos fatos.
5.	A Associação Cultural Mundo Brasil apresentou a prestação de contas ao Ministério da Cultura em fevereiro de 2007 (peça 11) . Após exame, o órgão repassador dos recursos oficiou à convenente, em 22/3/2007, para que promovesse o encaminhamento de cópias dos comprovantes de despesas (peça 19) , que foram remetidos. Em nova análise, o MinC produziu a Informação 166/2007, que apontou falhas na documentação apresentada (peça 23) . Cópia daquela Informação foi remetida à convenente por meio do Ofício 680/2007-MinC (peça 25) "para conhecimento e atendimento aos itens abordados no aludido documento" (peça 24) . Essa Informação foi recebida pela convenente em 30/5/2007 e é a ela que o MPTCU faz alusão.
6.	Em 31/5/2007 a convenente remeteu novo expediente ao MinC em atendimento à demanda contida na Informação 166/2007, o que ensejou nova análise do repassador dos recursos (Parecer 52/2018/CPCON/CGEXE/SPOA/SE) , já no ano de 2018 (peça 28) . Em síntese, foi destacado o atendimento a todos os quesitos, exceto quanto à apresentação dos comprovantes fiscais das despesas pagas com os recursos da contrapartida. Foi assinalado que a convenente apenas apresentou uma nova Relação de Pagamentos com as despesas por ela custeadas. Houve, então, tentativas frustradas de notificação do teor dessa nova análise à convenente, culminando na notificação editalícia ocorrida em 20/5/2019 (peça 35) . Ante a ausência de manifestação, foi instaurada a tomada de contas especial. 
7.	No entendimento da SecexTCE, a convenente só teria sido notificada acerca da necessidade de apresentar aquela documentação a partir da publicação do edital.
8.	O cerne da divergência entre a unidade técnica e o MPTCU reside, portanto, na existência, ou não, de notificação da convenente acerca da necessidade de apresentação dos documentos comprobatórios das despesas realizadas com os recursos da contrapartida em momento anterior a 20/5/2019.
9.	Nesse ponto, assiste razão ao MPTCU. De fato, a Informação 166/2007/CPCOM/CGCONv/DGI, levada ao conhecimento da concedente por meio do Of. 680/2007-MinC, expressamente consignou no item "Falhas e Impropriedades": "5.Não constam nos autos os comprovantes das despesas pagas com os recursos da convenente", e, na sequência, "Solicita-se enviar cópias dos comprovantes das despesas pagas com os recursos da convenente".
10.	Não resta dúvida, portanto, de que a notificação ocorreu naquele momento, nos termos destacados pelo MPTCU.
11.	Por outro lado, observo que o expediente encaminhado pela Associação Cultural Mundo Brasil ao MinC, em atendimento ao Ofício 680/2007-MinC, em 31/5/2007, buscou atender a todos os quesitos então apontados e, nesse sentido, afirmou: "encaminhamos [em anexo] cópias dos comprovantes de despesas referentes à contrapartida" 
12.	Não há, na sequência, qualquer menção a esse registro. Inexiste apontamento do MinC que consigne a ocorrência de equívoco naquela informação ou mesmo da eventualidade de se tratar de uma afirmação inverídica.
13.	Não se tem qualquer notícia, por conseguinte, de que se trate de uma real omissão da instituição convenente ou de um possível extravio ocorrido no âmbito do órgão repassador dos recursos.
14.	O certo é que somente depois de decorridos mais de dez anos da data em que a Associação Cultural Mundo Brasil prestou aquelas informações complementares, foi lavrado o Parecer 52/2018/CPCON/CGEXE/SPOA/SE reafirmando a inexistência dos documentos e propondo a instauração da tomada de contas especial.
15.	Parece-me bastante razoável supor que o silêncio do MinC durante todo esse período tenha levado à convenente a convicção de que as informações complementares por ela prestadas elidissem por completo os questionamentos. 
16.	A notificação efetuada por meio do Ofício 680/2007-MinC não descaracteriza, portanto, o prejuízo trazido à ampla defesa.
17.	Destarte, ainda que assista razão ao MPTCU quanto à existência daquela notificação, considero apropriada a proposta de arquivamento trazida pela SecexTCE.
18.	Por fim, mas não de menor importância, registro que já no ano de 2011 o órgão repassador dos recursos havia emitido parecer técnico afirmando o pleno êxito da execução do projeto, que teria atingido integralmente seus objetivos e metas físicas, com a realização de apresentações musicais gratuitas de diversos artistas e músicos de renome. 
19.	E no mesmo sentido, destaco que a análise financeira realizada pelo órgão repassador  manifestou-se favorável à aprovação de todas as demais despesas realizadas à conta do convênio, após análise dos documentos comprobatórios encaminhados e das respostas às diligências efetuadas, o que demonstra que o MinC reconheceu o nexo causal em relação à integralidade dos recursos federais transferidos.
	Ante todo o exposto, VOTO no sentido de que o Tribunal adote a minuta de deliberação que ora submeto à apreciação deste Colegiado.
TCU, Sala das Sessões Ministro Luciano Brandão Alves de Souza, em tagDataSessao.
JORGE OLIVEIRA 
Relator